臺灣高等法院臺南分院刑事判決　　　　 96年度上訴字第476號
上　訴　人　臺灣雲林地方法院檢察署檢察官
上　訴　人
即　被　告　甲○○
　　　　　　　　　　現另案於雲林第二監獄執行中
選任辯護人　蔡碧仲　律師
　　　　　　陳偉展　律師
上列上訴人因被告違反毒品危害防制條例案件，不服臺灣雲林地
方法院95年度重訴字第11號中華民國96年3月27日第一審判決（
起訴案號：臺灣雲林地方法院檢察署95年度偵字第3388號），提
起上訴，本院判決如下：
    主  文
原判決關於甲○○部分撤銷。
甲○○共同連續販賣第一級毒品，累犯，處有期徒刑壹拾肆年，
扣案之第一級毒品海洛因拾捌件（合計淨重貳貳壹肆點伍柒公克
、空包裝總重零陸點玖伍公克）、第二級毒品甲基安非他命壹
包（驗後淨重壹捌陸點壹陸公克）、甲基安非他命壹包（驗後淨
重壹肆玖點貳伍公克）、甲基安非他命壹包（驗後淨重壹捌伍點
捌壹公克）、甲基安非他命殘渣袋壹個均沒收銷燬之，第四級毒
品麻黃鹼壹包（驗後淨重肆玖玖點壹柒公克）、大小分裝夾鏈袋
共壹佰拾個、電子磅秤壹台、OKWAP廠牌行動電話壹支均沒收
。
    事  實
一、甲○○前於民國（下同）84年間，因違反麻醉藥品管理條例
    案件，經台灣高雄地方法院以84年度少訴字第71號判處有期
    徒刑2年7月確定；又於85年間，因違反麻醉藥品管理條例案
    件，經同院以85年度易緝字第235號判處有期徒刑4月確定，
    及因違反肅清煙毒條例案件，經同院以85年度訴字第1757號
    判處有期徒刑3年2月，並經臺灣高等法院高雄分院以86年度
    上訴字第3號判決上訴駁回而告確定，兩案經定應執行刑為
    有期徒刑3年3月確定；上開案件接續執行，於87年6月18日
    假釋出監，又因案經撤銷假釋，應執行殘刑有期徒刑3年4月
    24日，甫於92年3月26日縮短刑期執行完畢。
二、乙○○（綽號鱷魚，經原審判決後，因撤回上訴而確定）與
    甲○○係夫妻關係。2人明知海洛因、甲基安非他命、麻黃
    鹼分別屬毒品危害防制條例管制之第一級、第二級、第四級
    毒品，依法不得販賣及持有，竟共同基於營利之概括犯意聯
    絡，於95年6月29日前1、2日，先以電話向綽號「和尚」之
    人，以第一級毒品海洛因每塊新台幣（下同）200萬元、第
    二級毒品甲基安非他命每公斤100萬元之價格，販入第一級
    毒品海洛因6塊半及第二級毒品甲基安非他命1公斤（其中驗
    後淨重499.17公克為第四級毒品麻黃鹼，2人誤為均係第二
    級毒品甲基安非他命而販入），即以OKWAP廠牌行動電話
    0000000000號作為聯絡工具，由乙○○以電話或甲○○持上
    開行動電話與綽號「姊仔」之不詳姓名年籍之成年女子聯絡
    轉賣事宜，雙方約定由乙○○、甲○○向「姊仔」取得第一
    級毒品海洛因約0.28塊作為報酬，而將第一級毒品海洛因
    3.5塊及第二級毒品甲基安非他命0.5公斤以上開價格販賣予
    「姊仔」，並約在台北縣板橋火車站交貨。復承前概括犯意
    ，2人亦以電話與綽號「牌兄」之不詳姓名年籍之成年男子
    聯絡轉賣事宜，雙方約定由乙○○、甲○○向「牌兄」取得
    第一級毒品海洛因約0.22塊作為報酬，將第一級毒品海洛英
    2.5塊及第二級毒品甲基安非他命0.5公斤販賣予「牌兄」，
    並約定在高速公路國道3號霧峰交流道旁取貨。
三、上開案情於95年初即由檢察官指揮海巡署查緝員及斗六分局
    員警組成專案小組，密切注意乙○○2人之動向，進行監聽
    、情蒐等相關偵查作為。嗣於95年6月29日20時10分許，乙
    ○○駕駛8907-XB自小客車搭載甲○○，由渠等位在雲林縣
    土庫鎮石廟里復興658號之住處出發，載運上開第一級毒品
    海洛因、第二級毒品甲基安非他命及第四級毒品麻黃鹼等毒
    品欲分別前往台中縣、台北縣等地交貨，行經雲林縣林內鄉
    ○○路與瑞隆路路口之際，為跟監、埋伏之專案小組員警當
    場趨前逮捕，並於該車內扣得第一級毒品海洛因18件（合計
    淨重2214.57公克、空包裝總重306.95公克）、第二級毒品
    甲基安非他命壹包（驗後淨重186.16公克）、甲基安非他命
    壹包（驗後淨重149.25公克）、甲基安非他命壹包（驗後淨
    重185.81公克）、第四級毒品麻黃鹼壹包（驗後淨重499.17
    公克）、甲基安非他命殘渣袋1個，大小分裝夾鏈袋130個、
    電子磅秤1台、行動電話3支及現金109,700元。
四、案經海岸巡防總局中部地區巡防局報告台灣雲林地方法院檢
    察署檢察官偵查起訴。
    理  由
一、訊據被告甲○○，辯稱：她只有以電話跟姐仔聯絡，乙○○
    向「和尚」買毒品之事，她不知道，賣給「牌兄」的事，她
    也不知道云云。
二、查：被告以其持有使用之0000000000號行動電話，於95年6
    月29日13時55分許，與綽號「姊仔」之女子聯絡交易毒品海
    洛因、安非他命，並在電話內談價錢之事，又與不詳姓名者
    在電話中談毒品交付之事，有台灣雲林地方法院檢察署通訊
    監察書暨通訊監聽譯文在卷可稽（警卷第83至86、109頁）
    。復有被告與乙○○二人於95年6月29日20時10分許，在雲
    林縣林內鄉○○路與瑞隆路路口，為跟監、埋伏之專案小組
    員警當場逮捕查扣之白粉等物，經送驗結果為第一級毒品海
    洛因18件（合計淨重2214.57公克、空包裝總重306.95公克
    ）、第二級毒品甲基安非他命壹包（驗後淨重186.16公克）
    、甲基安非他命壹包（驗後淨重149.25公克）、甲基安非他
    命壹包（驗後淨重185.81公克）、第四級毒品麻黃鹼壹包（
    驗後淨重499.17公克），有法務部調查局95年7月28日調科
    壹字第160003201號鑑定通知書及財團法人私立高雄醫學大
    學附設中和紀念醫院95年8月28日高醫附科字第0950002859
    號函檢附之檢驗報告4份在卷可查。此外，復有甲基安非他
    命殘渣袋1個，大小分裝夾鏈袋130個、電子磅秤1台、OKWAP
    廠牌行動電話1支扣案可資佐證。
三、被告甲○○於電話通訊監察期間，使用上開0000000000號行
    動電話之次數頻繁，而與通話對方通話時均以綽號相稱，不
    時使用暗語（例如糖果、軟的、西裝等作為毒品交易之代號
    ），與日常人一般生活中與親朋好友間之通話大不相同，且
    內容簡短，通常於談妥價格或交易地點後即結束通話，於95
    年6月29日13時55分許，被告甲○○以上開電話與綽號「姊
    仔」之女子聯絡交易毒品海洛因、甲基安非他命之事宜，均
    有通訊監聽譯文在卷可稽（警卷第87至115頁）。足見被告
    甲○○參與毒品買賣之要約、議價行為，又本件檢警偵查人
    員即係憑藉上開通話得知被告甲○○與共同被告乙○○攜帶
    毒品驅車北上進行交易，且員警於車上扣得之第一級海洛因
    、第二級毒品甲基安非他命、第四級毒品麻黃鹼等物，係在
    被告甲○○之座位下方之腳踏墊所起出，而共同被告乙○○
    於原審審理時亦供承被告甲○○知悉要前往找綽號「姊仔」
    等情，均足以證明被告甲○○與被告乙○○有共同參與本件
    販賣毒品之行為。
四、本件由共同被告乙○○向綽號「和尚」之人，以第一級毒品
    海洛因每塊200萬元、第二級毒品甲基安非他命每公斤100萬
    元之價格，販入第一級毒品海洛因6塊半及第二級毒品甲基
    安非他命1公斤後，再由乙○○、被告甲○○將其中第一級
    毒品海洛因3.5塊及第二級毒品甲基安非他命0.5公斤以上開
    價格轉賣予與綽號「姊仔」之不詳姓名年籍之成年女子，並
    向綽號「姊仔」取得第一級毒品海洛因約0.28塊作為報酬；
    又將其中第一級毒品海洛英2.5塊及第二級毒品甲基安非他
    命0.5公斤販賣綽號「牌兄」之不詳姓名年籍之成年男子，
    且向「牌兄」取得第一級毒品海洛因約0.22塊作為報酬，是
    被告有從中賺取買賣價差，其有牟利之意圖至為灼然。
五、綜上足認，被告甲○○所辯不足採信。則被告2人連續販入
    海洛因、甲基安非他命及麻黃鹼，轉賣予綽號「姊仔」及「
    牌兄」之犯行，事證已臻明確，應堪認定。
六、按刑法於94年2月2日修正公布，並於95年7月1日施行，而行
    為後法律有變更者，適用行為時之法律。但行為後之法律有
    利於行為人者，適用最有利於行為人之法律，刑法第2條第1
    項定有明文，而有關新舊法之比較，應就罪刑有關之連續犯
    、累犯加重等暨其他法定加減原因（如身分加減）與加減例
    等一切情形，綜其全部罪刑之結果而為比較（最高法院95年
    5月23日第8次刑事庭會議決議參照）。經查：
(一)、毒品危害防制條例第4條第1、2項雖均未修正，惟上開條文
    併科罰金部分，被告2人行為時刑法第33條第5款「罰金：1
    元以上」之規定，於被告2人行為後修正公布為「罰金：新
    臺幣1,000元以上，以百元計算之」，罰金刑之最低額已由
    新臺幣3元提高為新臺幣1,000元，比較新舊法結果，以舊法
    較為有利。
(二)、刑法第28條關於共同正犯之規定經修正，而本件被告依修正
    前後之刑法規定均構成共同正犯，新舊法比較結果，應適用
    修正前之刑法。
(三)、被告2人行為後，刑法第56條之連續犯規定，業已刪除，此
    刪除雖非犯罪構成要件之變更，但顯已影響行為人刑罰之法
    律效果，自屬法律有變更，而連續犯之規定刪除後，被告2
    人所犯各次販賣第一級毒品之犯行，均屬獨立，應各別論罪
    後併合處罰，自較舊法以連續犯論斷為重，比較新舊法結果
    ，以舊法較為有利。
(四)、被告2人行為後，刑法第64條第2項、第65條第2項規定業經
    修正，修正前刑法第64條第2項規定：「死刑減輕者，為無
    期徒刑，或為15年以下12年以上有期徒刑」，第65條第2項
    則規定：「無期徒刑減輕者，為7年以上有期徒刑」，而修
    正後刑法第64條第2項規定：「死刑減輕者，為無期徒刑」
    ，第65條第2項則規定：「無期徒刑減輕者，為20年以下有
    期徒刑15年以上有期徒刑」，比較新舊法結果，修正後死刑
    、無期徒刑減輕規定已分別由「為無期徒刑，或為15年以下
    12年以上有期徒刑」、「為7年以上有期徒刑」，提高為「
    為無期徒刑」、「為20年以下有期徒刑15年以上有期徒刑」
    ，自以舊法較為有利。
(五)、修正後刑法第55條前段但書增訂想像競合從一重處斷時，不
    得科以較輕罪名所定最輕本刑以下之刑，為法理之明文化，
    非屬法律之變更，並無比較新舊法之問題（最高法院95年5
    月23日第8次刑事庭會議決議參照）。
(六)、綜合比較結果，舊法均較為有利，則依刑法第2條第1項前段
    之規定，本件自應適用最有利於行為人之法律即行為時法。
七、按禁法上之販賣鴉片罪，並不以販入之後復行賣出為構成
    要件，但使以營利為目的將鴉片購入或將鴉片賣出，有一於
    此，其犯罪即經完成，均不得視為未遂（最高法院25年非字
    第123號判例參照）。本件被告乙○○、甲○○以營利為目
    的，向綽號「和尚」之人販入上開毒品，係為轉賣予綽號「
    姊仔」及「牌兄」之人，雖尚未完成交付，惟揆諸上開判例
    ，其等犯罪於販入時即經完成，均不得視為未遂。
八、又刑法上犯罪之故意，祇須對於犯罪事實有所認識，有意使
    其發生或其發生不違背其本意，仍予以實施為已足，不以行
    為人主觀之認識與客觀事實兩相一致為必要，故行為人主觀
    上欲犯某罪，事實上卻犯他罪時，依刑罰責任論之主觀主義
    思潮，首重行為人之主觀認識，應以行為人主觀犯意為其適
    用原則，必事實上所犯之他罪有利於行為人時，始例外依該
    他罪處斷。我國暫行新刑律第13條第3項原亦有「犯罪之事
    實與犯人所知有異者，依下列處斷：所犯重於犯人所知或相
    等者，從其所知；所犯輕於犯人所知者，從其所犯」之規定
    。嗣制定現行刑法時，以此為法理所當然，乃未予明定。從
    而行為人主觀上欲犯某罪，但事實上所為係構成要件略有不
    同之他罪，且二罪法定刑相同，情節又無軒輊時，揆之前揭
    「所犯與犯人所知相等，從其所知」之法理，自應適用行為
    人主觀上所認識之該罪論處（最高法院92年度台上字第1263
    號判決參照）。本件被告乙○○、甲○○主觀以販入第二級
    毒品甲基安非他命1公斤之意思，事實上販入之甲基安非他
    命中有驗後淨重499.17公克為第四級毒品麻黃鹼，2人誤為
    均係第二級毒品甲基安非他命而販入，此部分所犯輕於其所
    知，應從其所犯論以販賣第四級毒品麻黃鹼。
九、核被告甲○○所為，均係犯毒品危害防制條例第4條第1項、
    第2項及第4項之販賣第一級毒品、販賣第二級毒品及販賣第
    四級毒品罪。被告2人持有毒品之低度行為已為販賣毒品之
    高度行為所吸收，不另論罪。被告2人間有犯意之聯絡，行
    為之分擔，均為共同正犯。被告2人先後販入上開毒品轉賣
    予綽號「姊仔」及「牌兄」之犯行，時間緊接，罪名與犯罪
    構成要件相同，顯係基於概括犯意而為，應依廢止前刑法第
    56條連續犯之規定，從一重處斷，並加重其刑（其中因販賣
    第一級毒品罪之法定本刑為死刑、無期徒刑，販賣第二級毒
    品罪法定刑為無期徒刑部分，被告2人就此部分依法均不得
    再予加重，僅就徒刑、罰金刑部分加重）。被告2人向綽號
    「和尚」同時販入第一級毒品海洛因、第二級毒品甲基安非
    他命及第四級毒品麻黃鹼係一行為觸犯數罪名，屬想像競合
    ，應從一重販賣第一級毒品處斷。又被告2人販賣第四級毒
    品麻黃鹼部分檢察官於起訴時雖未予辨明，惟此部分與販賣
    第一級毒品及第二級毒品部分有競合之關係，本院自得一併
    審酌。
十、被告甲○○前於84年間，因違反麻醉藥品管理條例案件，經
    台灣高雄地方法院以84年度少訴字第71號判處有期徒刑2年7
    月確定；又於85年間，因違反麻醉藥品管理條例案件，經同
    院以85年度易緝字第235號判處有期徒刑4月確定，及因違反
    肅清煙毒條例案件，經同院以85年度訴字第1757號判處有期
    徒刑3年2月，並經臺灣高等法院高雄分院以86年度上訴字第
    3號判決上訴駁回而告確定，兩案經定應執行刑為有期徒刑3
    年3月確定；上開案件接續執行，於87年6月18日假釋出監，
    又因案經撤銷假釋，應執行殘刑有期徒刑3年4月24日，甫於
    92年3月26日縮短刑期執行完畢，有卷附台灣高等法院被告
    前案紀錄表可按，五年以內再犯本件有期徒刑以上之罪，不
    論依修正前之刑法第47條，或修正後之刑法第47條第1項之
    規定，均構成累犯，應適用修正前之刑法第47條第1項之規
    定，論以累犯，並加重其刑（其中因販賣第一級毒品罪之法
    定本刑為死刑、無期徒刑，第二級毒品罪無期徒刑就此部分
    依法不得再予加重，僅就徒刑、罰金刑部分加重），且依法
    遞加之。
十一、被告販賣海洛因予他人施用，固戕害他人之身心，且數量
      甚多，危害嚴重，惟念被告甲○○係基於妻子協助先生之
      地位而參與本件販毒，本身惡性較輕，因其與乙○○吸毒
      成癮，為籌錢買毒而至販賣，且販賣對象僅「姐仔」及「
      牌兄」二人，其尚有一子五歲待扶養，究之誠屬法重情輕
      ，倘對其販賣海洛因之犯行科以法定最輕刑之無期徒刑，
      本院認猶嫌過重，衡情尚有可憫恕之處，爰就其販賣第一
      級毒品之部分依刑法第五十九條規定減輕其刑罰，並依法
      先加後減（惟法定主刑為死刑、無期徒刑部分，因不得加
      重，僅予減輕）。
十二、再按毒品危害防制條例第二條第二項規定，毒品依其成癮
      性、濫用性及對社會危害性分為四級，並就製造、運輸、
      販賣、意圖販賣而持有、以非法方法使人施用、引誘他人
      施用及轉讓等不同品項毒品之行為，分別定其處罰。至施
      用或持有第三、四級毒品，因其可罰性較低，故予除罪化
      ，僅就施用及持有第一、二級毒品科以刑罰。惟鑑於第三
      、四級毒品均係管制藥品，特於同條例第十一條之一明定
      無正當理由，不得擅自持有；第十八條第一項後段復規定
      查獲之第三、四級毒品，無正當理由而擅自持有者，沒入
      銷燬之。從而，依同條例第十八條第一項後段應沒入銷燬
      之毒品，專指查獲之施用、持有第三、四級毒品而言；倘
      係查獲之製造、運輸、販賣、意圖販賣而持有、以非法方
      法使人施用、引誘他人施用或轉讓之第三、四級毒品，既
      屬同條例相關法條明文規定處罰之犯罪行為，即非該條項
      應沒入銷燬之範圍。又同條例第十九條第一項所定「供犯
      罪所用或因犯罪所得之物」，係指犯第四條至第九條、第
      十二條、第十三條或第十四條第一項、第二項之罪所用或
      所得之物，不包括毒品本身在內，自不得為第三、四級毒
      品之沒收依據（以犯第四條第三項販賣第三級毒品罪為例
      ，其供犯罪所用之物，當指「供販賣第三級毒品所用之物
      」而言；第三級毒品本身為販賣之標的，為遂行販賣該毒
      品使用之物，始屬「供犯罪《犯第四條第三項之販賣第三
      級毒品罪》所用之物」，其理至明）。同條例對於查獲之
      製造、運輸、販賣、意圖販賣而持有、以非法方法使人施
      用、引誘他人施用及轉讓第三、四級毒品之沒收，並無特
      別規定，如其行為已構成犯罪，則該毒品即屬不受法律保
      護之違禁物，應回歸刑法之適用，依刑法第三十八條第一
      項第一款之規定沒收之。（最高法院95年台上字第911號
      判決參照）
十三、原審以被告事證已臻明確，因予論罪科刑，固非無見，惟
      查：(一)原判決以「本件毒品均尚未流入市面即被查獲，尚
      未嚴重危害社會，又於審理時交待其向綽號「和尚」購買
      之細節，有利於偵查人員持續追查毒品來源，」作為依刑
      法第五十九條減輕之理由，惟被告畢竟未供出來源，且所
      提供「和尚」不知其姓名、手機號碼，及他人在大陸等資
      訊，亦無助於檢警追查上手，且被告欲販賣之毒品數量甚
      大，雖未流入市面，惟仍有相當大之危害，故原判決所論
      ，尚不足為依刑法第五十九條減輕之理由。(二)第四級毒品
      麻黃鹼壹包應依刑法第38第1項沒收。原判決依毒品危害
      防治條例第十八條第一項前段沒收，亦有未合。公訴人執
      此上訴為有理由，應由本院將原判決此部分撤銷改判，爰
      審酌被告甲○○為圖一己私利，連續販入海洛因、甲基安
      非他命及麻黃鹼，轉賣予綽號「姊仔」及「牌兄」，所為
      均足以殘害國民身心健康，使社會施用毒品人口增加，而
      相對提高社會負成本，減損勞動生產力，被告有前科紀錄
      ，有上開紀錄表可稽，素行不佳，惟僅販予二人，被告甲
      ○○係因妻子而與共同被告乙○○分工，並非首謀等一切
      情狀，分別量處如主文所示之刑。
十四、扣案之第一級毒品海洛因18件（合計淨重2214.57公克、
      空包裝總重306.95公克）、第二級毒品甲基安非他命壹包
     （驗後淨重186.16公克）、甲基安非他命壹包（驗後淨重
      149.25公克）、甲基安非他命壹包（驗後淨重185.81公克
      ）、甲基安非他命殘渣袋1個，包裝袋及殘渣袋與毒品在
      客觀上已無法析離，均應視同毒品，爰依毒品危害防制條
      例第18條第1項前段，不問屬於犯人與否，均予宣告沒收
      銷燬之。第四級毒品麻黃鹼壹包（驗後淨重499.17公克）
      ，依刑法第三十八條第一款沒收。扣案大小分裝夾鏈袋
      130個、電子磅秤1台、0000000000號行動電話門號之
      OKWAP廠牌行動電話1支，均係共犯乙○○所有供販賣毒品
      所用之物，業據共同被告乙○○於原審供明在卷，均應依
      毒品危害防制條例第19條第1項規定宣告沒收。
據上論斷，應依刑事訴訟法第369條第1項前段、第364條、第299
條第1項前段，毒品危害防制條例第4條第1項、第2項、第4項、
第18條第1項前段、第19條第1項，刑法第11條前段、第2條第1項
前段、修正前第28條、第55條、第47條第1項、第59條、修正前
刑法第56條、第38條第1款，判決如主文。
本案經檢察官趙中岳到庭執行職務。
中　　華　　民　　國　　96　　年　　6 　　月　　26　　日
                  刑事第五庭    審判長法　官  楊明章
                                      法　官  顏基典
                                      法　官  楊子莊
以上正本證明與原本無異。
如不服本判決，應於收受本判決後十日內向本院提出上訴書狀。
其未敘述上訴理由者並得於提起上訴後十日內向本院補提理由書
狀（均須按他造當事人之人數附繕本）「切勿逕送上級法院」。
　　　　　　　　　　　　　　　　　　　書記官  王全龍
中　　華　　民　　國　　96　　年　　6 　　月　　27　　日
附錄：本判決論罪科
毒品危害防制條例第4條
製造、運輸、販賣第一級毒品者，處死刑或無期徒刑；處無期徒
刑者，得併科新臺幣1 千萬元以下罰金。
製造、運輸、販賣第二級毒品者，處無期徒刑或7 年以上有期徒
刑，得併科新臺幣7 百萬元以下罰金。
製造、運輸、販賣第三級毒品者，處5 年以上有期徒刑，得併科
新臺台幣5 百萬元以下罰金。
製造、運輸、販賣第四級毒品者，處3 年以上10年以下有期徒刑
，得併科新臺幣3 百萬元以下罰金。
製造第、運輸、販賣專供製造或施用毒品之器具者，處1年以上7
年以2 條第1 項下有期徒刑，得併科新臺幣1 百萬元以下罰金。
前五項之未遂犯罰之。
